【裁判字號】    94,保險,110
【裁判日期】    950322
【裁判案由】    給付保險金
【裁判全文】
臺灣臺北地方法院民事判決             94年度保險字第110號
原      告  己○○
訴訟代理人  羅瑞洋律師
被      告  華南產物保險股份有限公司
法定代理人  庚○○
訴訟代理人  丙○○
            乙○○
            甲○○
上列當事人間請求給付保險金事件，本院於中華民國95年3月8日
言詞辯論終結，判決如下：
    主  文
被告應給付原告新臺幣壹佰陸拾肆萬捌仟貳佰元，及自民國九十
四年七月二十六日起至清償日止，按年息百分之十計算之利息。
訴訟費用由被告負擔。
本判決第一項於原告以新台幣肆拾貳萬元供擔保後，得假執行。
但被告如以新臺幣壹佰陸拾肆萬捌仟貳佰元預供擔保，得免為假
執行。
    事實及理由
一、按訴狀送達後，原告不得將原訴變更或追加他訴，但擴張或
    減縮應受判決事項之聲明者，不在此限，民事訴訟法第255
    條第1項第3款定有明文。本件原告起訴時就其遲延利息部分
    原請求自94年7月15日起按年息5％計算，嗣於94年11月15日
    具狀變更遲延利息請求為按年息10％計算。復於95年2月15
    日之言詞辯論期日復更易請求起算時間為自95年7月26日（
    本院卷第102頁反面），核原告上開所為，僅係擴張或減縮
    應受判決事項之聲明而已，既合於上開規定，自應准許。
二、原告起訴主張：原告於94年5月購買Audi廠牌車型1.8TPQD
    之汽車一輛，車號7700-EH（以下簡稱系爭汽車），並於同
    年5月4日向被告投保汽車保險，保險內容為：1.竊盜損失險
    保險金額為新臺幣（下同）1,748,000元、原告自負額為10
    ％；2.第三人責任險；3.乘客責任險；4.竊盜損失險代車費
    ；5.竊盜全損免折舊，保額同竊盜損失險（以下簡稱系爭保
    險契約）。保險費共計20,0 89元。原告於94年6月3日出國
    ，將上開汽車停放於大園交流道下海霸王餐廳之專用停車場
    內，詎於同年月7日晚間10時許回國後，發現汽車已經失竊
    ，經於同年月8日零時5分向武陵派出所報案，迄今未能尋獲
    。原告已於同月10日向被告桃園分公司承辦人廖志泓通知失
    竊，並依其指示提供出險所需之文件。依兩造保險契約約定
    ，如汽車未能尋獲，則被告應於同年7月15日賠付保險金額
    予原告，在此之前，被告應給付原告代車費每日2,500元，
    共30日。惟被告除退還原告部分保險費外，竟拒絕理賠保險
    金及前述代車費。為此依據系爭保險契約起訴請求被告給付
    上開保險金及代車費。並於本院聲明：(一)被告應給付原告1,
    648,200元及自94年7月26日起至清償日止，按年息10％計算
    之利息。(二)願供擔保，請准宣告假執行。
三、被告則以：本件因原告捨有管理單位之停車場不停，卻將新
    購之系爭汽車停放於與機場相隔甚遠，且偏僻、空曠又無監
    視器所在之前揭處所，其甚不合理。又依原告所述伊在下飛
    機後發現汽車失竊至撥打電話予其友人丁○○之過程，與證
    人丁○○所言互有矛盾，可見原告並未誠實告知保險事故之
    發生事實，甚至本件有可能是犯罪行為，故被告自得拒絕理
    賠等語為辯。並於本院聲明：(一)原告之訴駁回。(二)如受不利
    益之判決，願供擔保請為宣告免予假執行。
四、兩造不爭執之點：
  (一)原告於94年4月28日以系爭汽車為標的向被告投保系爭保險
    契約，保險期間自94年4月28日起至95年4月28日，其中竊盜
    損失險之保險金額為1,74 8,000元、自負額為10％，而竊盜
    損失險代車費用則為每日2,5 00元（最高給付30日）。而原
    告並於94年6月1日即已如數支付保險費。以上有汽車保險單
    及自用汽車保險條款、任意險保險卡、保險費簽帳單等在卷
    足佐（本院卷第7頁至13頁）。
  (二)原告曾在94年6月8日以伊於94年6月7日22時許發現系爭汽車
    在桃園縣大園鄉埔心村18鄰2號內失竊為由，向桃園縣政府
    警察局桃園分局武陵派出所報案。此有原告提出之桃園縣政
    府警察局車輛協尋證明單、桃園縣政府警察局桃園分局94年
    6 月27日桃警分刑字第09410 34354號函存卷足按（本院卷
    第14頁至第15頁）。復經桃園縣政府警察局大園分局以94年
    11月23日園警分刑字第0944027217號函檢送調查筆錄、桃園
    縣警察局受理各類案件記錄表等附卷足參（本院卷第47頁至
    第51頁）。
  (三)原告至遲於94年6月10日已向被告辦理出險通知，並填附書
    面告知被告系爭車輛係在桃園縣大園鄉埔心村18鄰2號內遭
    竊（以上係依原告所述，惟本院卷第30頁被告自承原告係在
    94年6月9日履行通知義務）。又被告倘有給付義務存在，則
    其應該給付原告之竊盜損失險保險金（扣除自負額後）為1,
    573,200元、30日之竊盜損失險代車費為75,000元（本院卷
    第102頁反面），合計為1,648,200元（計算方式：1,573,20
    0元＋75,000元＝1,648,200元）。
五、至於被告辯稱：本件原告所述停放系爭汽車所在、發現車輛
    失竊後與友人丁○○之聯絡經過、報案地點等陳述均有甚多
    可疑之處，故原告所稱失竊情節可疑，保險事故可能並未發
    生等語，則為原告所否認。是以系爭車輛是否失竊（即本件
    保險事故是否已經發生），即屬本件爭執之重點。
  (一)查依本件自用汽車保險單條款第陸點第1條承保範圍已記載
    「被保險汽車因遭受竊盜‧‧‧所致之毀損滅失，本公司對
    被保險人負賠償之責」、第9條理賠申請「被保險汽車發生
    本保險承保範圍之損失時，自被保險人通知本公司之日起，
    逾30日仍未尋獲者‧‧‧本公司應於15日內賠付之‧‧‧」
    等情明白，乃上開內容既為兩造保險契約之一部分，自具拘
    束兩造之效力。而依保險契約之本質，在於保險人在承保危
    險事故發生時，依其承保之責任，負擔賠償之義務，此亦為
    保險法第2條所明定。因此依上說明，保險人於承保汽車竊
    盜損失險後，如遇竊盜事件（即保險事故）發生時，而經被
    保險人依約定方式通知後，保險人除非能證明並無竊盜損失
    情形，或有保險契約明文之不保事項，否則保險人給付保險
    金之義務即已成立。乃原告於發現系爭汽車失竊後之94年6
    月8日凌晨即向警方報案指稱前述保險標的失竊情事如前所
    述，而自原告（即被保險人）通知被告後，迄今超過30天仍
    未尋獲系爭汽車復為兩造所不爭，則依上開自用汽車保險單
    條款第陸點第1條、第9條約定內容，本件汽車竊盜損失險所
    約定之保險事故即已發生，被告並因此需負給付保險金、竊
    盜損失險代車費之義務無疑。是原告依據前開約定，請求被
    告給付保險金1,573,200元及30日之竊盜損失險代車費用75,
    000元等語，當非無稽。
  (二)且按本件原告主張系爭車輛遭竊等情，業據提出桃園縣政府
    警察局車輛協尋證明單影本一份為證，並有前述桃園縣政府
    警察局大園分局所檢送之調查筆錄、警局受理各類案件記錄
    表等件足參。即證人丁○○亦到場結證原告於回國後確實曾
    至系爭汽車原停放地點察看，然未能尋獲汽車等情無訛（本
    院卷第79頁反面）。至於被告固執前開事由，而認系爭車輛
    並未失竊，即保險事故並未發生云云資為抗辯。惟查：
  1.原告業於警局報案筆錄內指稱「因我所有之自小客車失竊，
    而至貴所報請協尋」、「因我所有之車輛7700-EH廠牌Audi
    、2004 年份、1781cc、黑色、車身號碼WAUZZZ8E55A088611
    號、型式為A4、1.8TURBO型，我於民國94年6月3日上午約5
    時許，停於桃園縣大園鄉村18鄰2號（原海霸王停車場後方
    停車場內）」、「該處所沒有人看守‧‧‧」、「‧‧‧有
    原車的密碼晶片鎖‧‧‧」、「我於94年6月7日約22時許搭
    機返國欲取車時，發現車輛不見了，我亦有詢問車輛未經拖
    吊」等情明確（本院卷第48頁至第49頁），並據警局依此而
    製作車輛協尋證明單（本院卷14頁）、受理各類案件紀錄表
    （本院卷50頁），倘若內容不實，原告即涉及謊報失竊之誣
    告罪嫌，則尋常人自不至於甘冒遭刑事訴追之風險而為之，
    因此被告並無事證可佐，即逕稱原告涉有捏造不實之汽車失
    竊情事而偽向警方報案嫌疑，其難以採取，即不待言。
  2.其次，被告雖辯稱原告於94年6月3日出國前竟停放系爭汽車
    於偏僻、無監視器復無管理之處所，其舉止可議云云。然查
    ，汽車車主選擇停車位置之原因本有多端：其固有考量安全
    性而停放汽車於有管理之收費停車場者、然著眼於經濟費用
    而欲節省停車費之支出者亦所在多有，蓋即此僅不過涉及汽
    車車主個人平日停車之習慣而已，倘若保險人與被保險人未
    於保險契約締有明文限制，即難以此推論何者為對錯是非。
    茲依卷附原告護照所載，其出國時間長達5日（自94 年6月3
    日至同年月7日，本院卷第36頁至第38頁），如欲停放於一
    般管理較佳之收費停車場所，其所需之停車費用對於尋常受
    薪階級而言並非少數，是原告主張其因出國5日，因貪圖停
    車費之節省，而停放系爭汽車於無需支付費用之桃園縣大園
    鄉埔心村18鄰2號即海霸王餐廳停車場內，即非情理所無。
    乃被告於系爭保險契約並無明文限制下，徒以原告未將新購
    之汽車停放於合格、有管理人員、有監視器之停車場，即停
    放系爭汽車所在不符其意，而認定原告所稱失竊情節（保險
    事故）即有可疑云云，係屬率斷，而無足取。
  3.其次，被告固又辯稱：證人丁○○所述與原告陳述暨被告提
    出之訪談表內容多有出入，其證言不足採信；以及原告事後
    報警場所捨近求遠，所為亦不符一般經驗法則，故原告主張
    汽車失竊情事其真實性可疑云云。惟按：細繹原告與證人丁
    ○○二人所述，彼等對於原告確在94年6月7日夜間回國後，
    曾先以電話與在機場等候之證人聯絡，嗣2人並曾見面，其
    後2人於中正機場二期航站大廈分手後，原告先自行抵達海
    霸王餐廳之停車場時然未能尋獲系爭汽車，而證人丁○○亦
    因為圖找尋原告而抵達上開海霸王餐廳之停車場等情吻合（
    證人丁○○之證言，參本院卷第79頁至第80頁），且就2人
    於原告回國後之電話聯繫經過乙節，復有電話通聯記錄可佐
    （本院卷第40頁至第41頁，乃被告提出之事證），是證人丁
    ○○所言，即非不足採信。至於原告於被告人員訪談時所述
    內容雖與證人丁○○於本院證言情節或有些許出入，然此無
    非因為被告人員進行訪談時，僅就「保車於何時發現失竊？
    並如何處置？保車駕駛如何離開事發現場？」、「請問保車
    車輛失竊後，你如何處理？‧‧‧」、「請問保車事發當時
    是否有其他乘客？如何離開失竊地點？」等問題詢問原告，
    其事項泰半僅要求原告解釋發現汽車失竊之時間、地點以及
    其後原告之處理過程而已；然證人丁○○於本院之證言係就
    伊之所以會在原告回國時於機場等候之原因、與原告在機場
    見面之經過及與原告分手後又再度於海霸王餐廳停車場內見
    面等細節詳為說明，其內容自較原告於短短數個問句下所為
    之陳述為完整，故縱其中一、二語句或為原告陳述所無，此
    亦理所當然，實難僅以原告與證人所言細微枝節之不同，遂
    據以指摘證人證言之參考價值。再斟酌本件原告於發現系爭
    汽車失竊之際固未向上開地點所轄警局（桃園縣政府警察局
    大園分局）報案，而係遠赴桃園縣政府警察局桃園分局武陵
    派出所報案，然原告已陳明此係因伊對於汽車失竊地點所在
    環境並不熟悉，不知所轄派出所位置，故只得向其住所附近
    之警局報案所致。乃參之被告已自承原告所指系爭汽車失竊
    地點偏僻（本院卷第31頁），而原告住所係位於桃園縣桃園
    市○○街17號（本院卷第3頁起訴狀參照），又當日至前揭
    海霸王餐廳停車場搭載原告離去之證人丁○○其住所更遠在
    台北縣新莊市○○街118號8樓（參本院卷第79頁），是2人
    既非當地人士，如對於上開偏僻處所周遭環境不熟悉，即非
    難以想像，何況以原告發現系爭汽車失竊之際已近三更半夜
    ，則其考量與其四處摸索，不如逕赴住處附近較為熟悉之警
    局報案，亦為人之平常，殊難以此指摘原告所為即屬違背經
    驗法則而不足採。
  4.乃本件被告爭執指稱原告所言或證人陳述均不足採，即彼等
    所謂失竊事實（即保險事故發生）情節並不存在云云，率皆
    空言，難以採信。
  (三)按主張法律關係存在之當事人，僅須就該法律關係發生所須
    具備之特別要件，負舉證之責任，至於他造主張有利於己之
    事實，應由他造舉證證明（最高法院48年台上字第887號判
    例參照）。查原告已就兩造間有締結系爭保險契約存在，及
    系爭汽車已經失竊（保險事故發生）之事實，為相當之舉證
    ；而被告抗辯系爭汽車並未發生保險事故，故其不負賠償責
    任云云，自屬主張有利於己之事實，即應由被告負舉證之責
    。然揆之被告迨至本件言詞辯論終結之際，對於前揭利己事
    實均未能舉證證明，是以其空言否認，即屬無據。
六、綜上，原告所有之系爭車輛既於系爭保險契約存續期間失竊
    ，且於約定期間內並未尋獲等情已如前述，則依上開說明，
    被告自應依約給付原告竊盜損失險、竊盜損失險代車費，是
    其以上揭抗辯情節拒付保險金，為無理由。
七、再查，「保險人應於要保人或被保險人交齊證明文件後，於
    約定期限內給付賠償金額。無約定期限者，應於接到通知後
    十五日內給付之。」、「保險人因可歸責於自己之事由致未
    在前項規定期限內為給付者，應給付遲延利息年利一分。」
    ，保險法第34條第1項、第2項亦定有明文。經查，本件原告
    至遲已於94年6月10日前即接到原告通知辦理出險通知已如
    前述，參酌民法第295條第2項及保險法第34條第1項後段等
    規定及前述自用汽車保險單條款第陸點第9條之約定，被告
    自應於接到通知後15日內亦即最遲應於94年6月25日為理賠
    ；惟被告竟因爭執系爭車輛並未失竊（即抗辯保險事故並未
    發生），遂未於前揭日期之前理賠保險金，顯屬因可歸責於
    自己之事由而未為之，則原告依據前述說明，另請求被告給
    付自上開時間以後之94年7月26日起按年息10％計算之遲延
    利息，洵屬有據。
八、綜上所述，本件原告依據系爭保險契約之法律關係，請求被
    告給付竊盜損失險保險金1,573,200元、竊盜損失險代車費
    75,000元，以上合計為1,648,200元，暨自94年7月26日起至
    清償日止按年息10％計算之法定遲延利息，為有理由，應予
    准許。
八、兩造分別陳明願供擔保，聲請准、免假執行之宣告，均核無
    不合，爰各酌定相當擔保金額准許之。
九、此外，被告雖曾聲請訊問證人即桃園縣政府警察局大園分局
    員警戊○○，欲藉之證明原告所稱汽車失竊乙節並不實在，
    且已為警方偵辦中云云（本院卷第85頁、第102頁）。惟證
    人戊○○雖經本院通知並未到場作證，且被告更陳稱證人戊
    ○○係告以本件已進入偵查程序之階段，故其已不便到場應
    訊，乃被告並因此捨棄訊問證人戊○○（本院卷第105頁）
    ；何況上開警局已就處理本件情形及現存可資提出之事證，
    檢附前述函文有如前述，是此部份情事當已清楚，證人戊○
    ○即無訊問之必要。此外，本案事證已臻明確，兩造其餘主
    張陳述及所提之證據，均毋庸再予審酌，附此敘明。
十、結論：原告之訴為有理由，依民事訴訟法第78條、第390條
    第2項、第392條，判決如主文。
中    華    民    國    95    年    3     月    22    日
                        民事第二庭    法  官  蕭胤瑮
以上正本係照原本作成。
如對本判決上訴，須於判決送達後20日內向本院提出上訴狀。
中    華    民    國    95    年    3     月    22    日
                                      書記官  黃慧怡


司法院資訊處製作；財團法人民間司法改革基金會備份。
